【裁判字號】    99,訴,236
【裁判日期】    990721
【裁判案由】    返還借款等
【裁判全文】
臺灣嘉義地方法院民事判決               99年度訴字第236號
原      告  丁○○
訴訟代理人  李滿足
            蔡碧仲律師
            陳振榮律師
            張宗存律師
            林宏政律師
被      告  丙○○○○○○○
被      告  乙○○
被      告  甲○○
訴 訟共 同
代  理  人  陳文彬律師
上列當事人間請求返還借款等事件，本院於民國99年7月7日言詞
辯論終結，判決如下：
    主  文
原告之訴及假執行之聲請均駁回。
訴訟費用由原告負擔。
    事實及理由
一、原告起訴主張：
  (一)借款返還部分：
  1.按「稱消費借貸者，為當事人之一方移轉金錢或其他代替物
    之所有權於他方，而約定他方以種類、品質、數量相同之物
    返還之契約」、「借用人應於約定期限內，返還與借用物種
    類、品質、數量相同之物。未定返還期限者，借用人得隨時
    返還，貸與人亦得定一個月以上之相當期限，催告返還」，
    民法第474第1項、第478條分別定有明文。
  2.緣原告與被告賴玥里、乙○○於民國79年12月起，於其與被
    告之合夥關係中，曾多次借款予賴玥里，且多次匯款予被告
    乙○○，此有雙方往來帳目記錄及匯款執據可稽，至今積欠
    原告款項高達新臺幣（下同）240萬9,403元。該借貸款項亦
    為被告賴玥里及乙○○所承認，此有雙方債務關係協議書可
    稽，惟被告2人經原告多次催討，仍拒不清償，原告只得循
    法律途徑以資救濟。
  (二)移轉不動產所有權部分：
  1.按民法第87條第1項前段「表意人與相對人通謀而為虛偽意
    思表示者，其意思表示無效」；次按民法第118條第1項之規
    定：「無權利人就權利標的物所為之處分，經有權利人之承
    認始生效力」；末按臺灣高等法院暨所屬法院97年法律座談
    會民事類提案第13號討論意見，亦承認借名登記契約之存在
    ，合先敘明。
  2.緣原告與被告賴玥里共同出資購買嘉義市○○○路707巷66
    號之土地與房屋（下稱系爭房地），雖暫時登記於賴玥里名
    下，但此借名登記契約不影響原告為真正所有權人之地位，
    此有最高法院94年度台上字第953號判決意旨可參。詎料被
    告賴玥里卻擅將系爭房地之所有權分別移轉登記予其女甲○
    ○，亦即：於93年12月21日將嘉義市○○段0000-0000地號
    之土地（即上開房屋所在之土地）贈與甲○○；於94年1月
    20 日將嘉義市○○段00000-000建號之建物，假借買賣為因
    ，登記至甲○○之名下，就此有系爭房地登記謄本可稽。
  3.查系爭房地為原告與被告賴玥里共同出資購買而暫時登記於
    賴玥里名下，被告賴玥里卻圖謀不正利益而將系爭房地分別
    以贈與及買賣原因將所有權轉讓予被告甲○○，並為移轉登
    記，此自係無權處分，不生效力；復查系爭房地既坐落於同
    一門牌，卻先將土地贈與女兒，再將其上建物以買賣方式讓
    予女兒，顯見此間有不合情理之處，則被告甲○○與賴玥里
    之間是否存有買賣契約顯屬可疑；又被告劉玥里與被告甲○
    ○係母女關係，亦為原告外甥女，豈有不知系爭不動產為原
    告與賴玥里共同出資購買之理？凡此種種，均足見被告甲○
    ○與被告賴玥里當係明知系爭房地為原告與賴玥里共同出資
    購買，卻圖謀不法利益，而假借贈與及買賣之原因，將其移
    轉登記予被告甲○○，其行為侵害原告權益至鉅。原告爰依
    民法767條前段及中段之規定，請求被告返還系爭土地與建
    物，被告甲○○並應將系爭房地所有權二分之一移轉登記予
    原告。
  (三)系爭協議書係原告受被告詐欺下所簽立，原告以本書狀行撤
    銷該意思表示。系爭協議書第2點所示之土地，於協議書訂
    立當時並非被告賴玥里名下之土地（當時該不動產為甲○○
    所有），而被告卻仍以該土地作為雙方協議之條件，致原告
    陷於錯誤而簽立該協議書。就此部分，原告已另向嘉義地檢
    署提出刑事告訴，經該署以99年度交查字第593號案件偵查
    在案。是以，原告依民法第92條第1項之規定，撤銷該意思
    表示。
  (四)因之聲明：1.被告賴玥里與乙○○應連帶給付原告240萬9,4
    03元整，及自本訴狀繕本送達之日起至清償日止，年息百分
    之五計算之利息。2.被告甲○○應將嘉義市○○段0000-000
    0地號土地及嘉義市○○段00000-000建號建物所有權之二分
    之一移轉登記予原告。3.原告願供擔保，請准宣告假執行。
二、被告則以下列言詞置辯，並聲明：1.原告之訴駁回。2.如受
    不利判決，被告願供擔保，請求免為假執行。
  (一)被告賴玥里、乙○○與原告間並無消費借貸關係存在：
    據原告陳稱，原告自79年12月起於被告賴玥里、乙○○與原
    告間之合夥關係中多次借款予被告賴玥里並匯款予被告乙○
    ○，惟上開陳述並非事實。實情係被告賴玥里、乙○○與原
    告間共同合資借款予他人。因此，兩造時有資金上之往來。
    故不僅原告單方向被告乙○○、賴玥里匯款，被告兩人亦匯
    有多筆款項予原告。原告隱瞞上述，竟將雙方合資事業之資
    金往來，指為原告對於被告2人借貸款項之交付。又原告所
    稱「該借貸款項亦為被告賴玥里及乙○○所承認，此有雙方
    債務關係協議書可稽」，亦非事實，實則由該協議書可以見
    出係雙方合資借錢給他人且已成呆帳。
  (二)兩造間共同借款與他人、共同投資不動產等所產生之債權債
    務關係，業經和解，被告賴玥里並已履行和解協議完畢，兩
    造已無債權債務關係存在：
  1.按因被告賴玥里與原告合資借款與第三人賺取利息，於84年
    起陸續遭倒債已成呆帳、原告與被告賴玥里共同出資承購林
    森東路707巷66號房屋賠售事宜【自備款300萬元，被告賴玥
    里支付210萬，原告支付90萬元，其餘款項貸款支付，因房
    價崩跌，原告早於92年起即不願繼續繳納其應負擔之房屋貸
    款，表示房屋由被告賴玥里自行處理，因為大部分賴玥里部
    分之房貸原即由女兒甲○○負擔繳納，被告甲○○於85年師
    範大學畢業分發工作後，所有薪資均交給父母償還銀行及私
    人債務，92年3月24日並於合作金庫貸款60萬元給父母親銀
    行貸款償還，至93年底結算，總計交給父母親約600萬餘元
    ，且賴玥里無力續繳房屋貸款。因此於93年12月21日以贈與
    方式將土地移轉予被告甲○○，房屋部分於94年1月24日，
    以買賣方式賠售與被告甲○○事宜，償還積欠被告甲○○之
    債務，並約定剩餘之銀行貸款，被告甲○○需要代為清償，
    惟因被告等人為父子女關係，故未書立書面契約，僅有辦理
    土地過戶，以房屋課稅現值之公契，其後銀行之貸款亦全數
    由被告甲○○以薪資及家教所得匯給父親或拿給父親清償，
    如被告甲○○竹崎鄉農會帳戶94年4月27日匯款48萬與父親
    ，同日被告甲○○郵局帳戶議會款32萬元至被告甲○○合作
    金庫帳戶給父親償還債務。】，乙○○出售予原告竹崎鄉○
    ○段土地，原告價金尾款未付等事宜，原告及被告賴玥里〈
    乙○○代理〉於98年1月19日在黃淑華代書處成立和解，並
    簽立協議書，就雙方因上開問題，協議以被告賴玥里過戶嘉
    義市○路○段499之5地號土地應有部分二分之一方式與原告
    方式處理，並約明土地過戶後，「雙方間之債權債務關係即
    一筆勾消，互不相欠」。
  2.原告與被告賴玥里於98年1月19日成立和解後，被告賴玥里
    旋即於98年2月2日將嘉義市○路○段499之5地號土地，分割
    出同段499之180地號土地，並於98年2月20日將土地以贈與
    方式移轉登記與原告，亦即被告已依和解協議履約完畢，依
    約定雙方間之債權債務關係即一筆勾消，互不相欠，原告起
    訴請求被告給付借款暨甲○○辦理土地及建物所有權二分之
    一移轉，顯無理由。
  (三)有關兩造間債權債務關係業於98年1月19日經和解一事，原
    告已不爭執，惟其於99年5月31日具狀主張，該次和解，原
    告乃係受有脅迫下，成立和解。另於99年6月2日更異其詞，
    主張兩造和解時其受有詐欺云云，惟原告主張和解時受有詐
    欺、脅迫並非事實，且其主張顯無理由，說明如下：
  1.有關原告主張和解時受有脅迫一事，未見其舉證以實其說，
    且其主張之脅迫行為，似係指「苦無證據可提告」而言，然
    無證據並非脅迫之手法，原告恐有誤解法律上脅迫之意思。
    至於其主張嘉義市○路○段土地，本其即有一半之權利云云
    ，並提出合約書為證，然固然兩造曾於80年2月18日簽立合
    約書，共同合資購買嘉義市○路○段449之5號土地，並約明
    爾後該土地之費用、收益均按所有權比例分擔。然購買該筆
    土地之土地擔保借款，日後卻全數由被告繳納，原告並未分
    擔。因此，被告將全數繳清貸款無負擔之上開土地過戶一半
    所有權給原告，且免除原告原向被告購買嘉義縣竹崎鄉○○
    段土地之購地尾款，原告自亦受有利益，且為當時兩造均同
    意之條件，原告並未受有任何脅迫。次按，民法第93條規定
    ：「前條之撤銷，應於發現詐欺或脅迫終止後，一年內為之
    」，原告倘受有脅迫亦已逾撤銷之1年除斥期間。
  2.有關原告主張和解時受有詐欺一事，未見其舉證以實其說，
    且其主張之脅迫行為，似係指「其不知林森東路707巷66號
    土地及房屋過戶登記與被告甲○○」而言，然按，因上開房
    地購買後房價崩跌，原告早於92年起即不願繼續繳納其應負
    擔之房屋貸款，表示房屋由被告賴玥里自行處理，因為大部
    分賴玥里部分之房貸原即由女兒甲○○負擔繳納，且賴玥里
    無力續繳房屋貸款，因此於93年12月21日即以贈與方式將土
    地移轉予甲○○，房屋部分於94年1月24日，以買賣方式賠
    售與被告甲○○事宜，且兩造於和解之時，業於協議書第2
    條中，將原告購買價與現在市價賠售差額算入和解內容，豈
    有原告於98年1月19日，不知此事過戶予甲○○之理。試問
    ，倘原告不知此事，應會於協議時要求過戶該房地一半之權
    利或日後出售時，原告可取得一半價金才是，豈會隻字未提
    及於此？而言「雙方間之債權債務關係即一筆勾消，互不相
    欠」？故原告顯然於訴訟中方杜撰其不知房屋已移轉與甲○
    ○之事實。
  3.另嘉義地方法院檢察署已以99年偵字第3640號不起訴處分認
    定，原告於98年1月19日和解時即已知悉系爭土地及房屋過
    戶登記與被告甲○○之事，而為被告賴玥里、乙○○不起訴
    處分。且被告賴玥里依約於98年2月20日過戶前開下路頭段
    土地應有部分予告訴人後，原告竟無視兩造甫達成和解，被
    告並已依約履行，竟偕同不明人士陸續到被告住處，或打電
    話至被告甲○○教書地點「竹崎高中」宣揚被告全家侵占其
    款項，為此，被告乙○○曾於98年3月30日以嘉義林森郵局
    存證信函第20號，警告原告不得再有不當之騷擾行為，否則
    將採取法律追訴，試問倘原告不知房地過戶給甲○○，豈有
    其至甲○○教書地點「竹崎高中」騷擾甲○○之事，是原告
    於99年6月2日主張被告賴玥里對其詐欺，亦早逾1年除斥期
    間。
  (四)被告賴玥里與原告間就系爭房屋，不曾有借名登記契約：
    按系爭房屋雖係由原告與被告賴玥里共同出資承購（自備款
    300 萬元中，被告賴玥里支付210萬，原告支付90萬元，其
    餘款項由被告賴玥里、乙○○向銀行貸款支付，原告則幫忙
    繳納貸款利息），惟被告賴玥里與原告不曾有借名登記契約
    約定，也未曾約定該屋投資比例，雙方均認日後房屋有處分
    暨合作投資款項會算時，再行會算，因此，原告主張兩造間
    就上開房屋有借名登記契約，與事實不符。且上開房屋原告
    投資款項與賠售差額，原告與被告賴玥里業已會算〈即98年
    1月19日協議〉。
三、下列事項為兩造所不爭執：
  (一)原告曾與被告賴玥里於98年1月19日簽立協議書，約定被告
    賴玥里將嘉義市○路○段499-5地號土地持分二分之一過戶
    給原告後，雙方同意就雙方合資借予他人且已成呆帳之款
    項、雙方共同出資承購之系爭房地，其承購價與現在市價
    之賠售差額、原告向被告賴玥里所承買竹崎鄉○○段3筆
    土地未付之尾款一筆勾消，互不相欠。
  (二)被告賴玥里於93年12月21日，將系爭土地贈與被告甲○○，
    復於94年1月20日，將系爭房屋以買賣為原因，登記至被告
    甲○○名下。
四、兩造爭執事項厥為：（本院增加若干文字敘述）
  (一)系爭協議書是否為被告詐欺、脅迫原告而簽立？原告撤銷意
    思表示是否已逾除斥期間？
  (二)被告有無積欠原告240萬9,403元之借款，而應返還？
  (三)被告甲○○是否應將系爭土地及房屋移轉登記予原告？
五、本院之判斷：
  (一)系爭協議書是否為被告詐欺、脅迫原告而簽立？原告撤銷意
    思表示是否已逾除斥期間？
  1.按當事人主張其意思表示係因被詐欺或脅迫而為之者，應就
    其被詐欺或被脅迫之事實，負舉證之責任（最高法院21年上
    字第2012號判例意旨參照）。又所謂詐欺，係謂欲相對人陷
    於錯誤，故意示以不實之事，令其因錯誤而為意思之表示（
    最高法院18年上字第371號判例足參）；所謂因被脅迫而為
    意思表示，係指因相對人或第三人以不法危害之言語或舉動
    加諸表意人，使其心生恐怖，致陷於不能不遵從之狀態，而
    為意思表示而言（最高法院95年度臺上字第2948號判決參照
    ）。本件原告主張其遭詐欺、脅迫而簽立系爭協議書，為被
    告所否認，自應由原告就此事實負舉證責任。
  2.原告主張：系爭房屋、土地是先後移轉，協議的內容有關系
    爭房屋售價未定，如何知道一定會賠售，且協議當時並非被
    告賴玥里名下的土地，被告卻仍以該土地為雙方協議條件，
    致原告陷於錯誤而簽立，又往來帳目記錄影本第4頁記載「
    66號房屋抵半補回新台幣2,640,000元」，可證明被告主張
    的都不是事實，被告於簽訂協議書時就故意詐欺，再者，由
    於先前諸多糾葛，原告所受損害甚多，但卻又苦於無證據以
    提告，故在98年1月時經被告逼迫下簽署該協議書云云，茲
    就原告主張查證如下：
  系爭房屋、土地先後移轉部分：原告就系爭房屋、土地先後
    移轉予被告甲○○乙節與其簽立協議書有何關聯，並未能說
    明，不能證明被告施用詐術。
  系爭房屋價格未定，卻約定賠售部分：原告既主張被告施用
    詐術，自應舉證證明被告有何故意示以不實之事，亦即，原
    告應舉證系爭房屋於協議時出售仍有盈餘，才能反證協議書
    所約定之「承購價與現在市價之賠售差額」為虛偽，然而原
    告就此未能舉證，自不能採信。
  協議當時土地非被告賴玥里名下，而仍以該土地為協議條件
    部分：矧之協議書內容，僅言系爭土地「係甲乙雙方共同出
    資所承購」，並未言及土地係登記何人名下，而土地登記名
    義人與簽立協議書間有何關聯，亦未據原告說明，故不能據
    此推認原告有施用詐術。
  帳目記錄記載「66號房屋抵半補回新台幣2,640,000元」部
    分：上開記錄應為原告所記帳目，然此與被告施用詐術、原
    告陷於錯誤有何關聯，未據原告說明，自不能憑採。
  原告於被告逼迫下簽署該協議書部分：被告如何「逼迫」原
    告簽立協議書，原告並未舉證，不能採信。
  3.綜上，原告未能舉證系爭協議書係被告詐欺、脅迫而簽立，
    故原告撤銷其為協議書之意思表示，自屬無據。至原告撤銷
    意思表示是否已逾除斥期間，已無審酌之必要，附此敘明。
  (二)被告有無積欠原告240萬9,403元之借款，而應返還？
    本件原告主張本於消費借貸關係，請求被告返還借款240萬9
    ,403元，並提出往來帳目記錄、郵政國內匯款執據為證，被
    告否認之，抗辯：帳目記錄裡面的款項已經已協議終止等語
    ，查系爭協議書已載明「甲乙雙方就上列事項待第四項土地
    （即嘉義市○路○段499之5地號土地）過戶1/2給甲方名下
    後，雙方間之債權債務即一筆勾銷，互不相欠」等語，而嘉
    義市○路○段499之5地號土地於98 年2月2日分割出同段499
    之180地號土地，於98年2月20日，被告賴玥里將之贈與原告
    乙情，有土地登記第2類謄本2紙、異動索引1紙在卷可憑，
    原告不爭執，故被告顯已履行移轉土地予原告之義務，則依
    協議書之約定，被告負欠之債務即告消滅。從而，原告請求
    被告給付欠款240萬9,403元，顯屬無據。
  (三)被告甲○○是否應將系爭土地及房屋移轉登記予原告？
    按當事人主張有利於己之事實者，就其事實有舉證之責任。
    民事訴訟法第277條前段定有明文，主張民法第767條物上請
    求權之人，倘占有人否定其有所有權，主張者自需就有所有
    權之有利於己之事實負舉證責任。原告主張其與被告賴玥里
    共同出資購買系爭房地，僅暫時登記於賴玥里名下，其為系
    爭房地之真正所有權人乙情，被告否認之，辯稱：系爭房地
    於82年購買，是賴玥里所購買，85年時因為原告放在賴玥里
    這邊的錢已達到六百多萬，雙方約定468萬來抵房子的一半
    ，後來原告反悔，只抵234萬，其他要繳利息，但利息只繳
    到92年4月等語。查原告所提出之往來帳目記錄第4頁記載：
    「85.5.12扣會錢90,000（合計）6,059,029」、「85.5.13.
    66號房屋4,680,000（合計）1,379,029」、「85. 8.26.扣
    會錢30,000（合計）1,337,429，66號房屋抵半補回2,340,0
    00（合計）3,677,429」，85年5月13日之欠款金額適為5月
    12日之欠款減掉5月13日之屋款【計算式：6,059,029－4,68
    0, 00 0＝1,379,029】，85年8月26日之欠款金額適為房屋
    抵半補回之金額加計欠款總額【計算式：1,337,429＋2,340
    ,000＝3,677,429】，參以原告於起訴狀中陳稱：原告與被
    告賴玥里、乙○○於79年12月起，於其與被告之合夥關係中
    ，曾多次借款予賴玥里，多次匯款予乙○○，有該往來帳目
    記錄可稽等語，可見該往來帳戶記錄應為原告所記被告賴玥
    里、乙○○與原告間之債務關係。故從上述帳目往來記錄，
    可知被告所辯：85年時因為原告放在賴玥里這邊的錢已達到
    六百多萬，雙方約定468萬來抵房子的一半，後來原告反悔
    ，只抵234萬，其他要繳利息等語，應屬實在，原告顯然係
    將其對被告賴玥里、乙○○之債權與系爭房地所有權相抵。
    基上，原告與被告賴玥里、乙○○間，至多僅有系爭房地所
    有權二分之一之買賣約定，而無原告所稱之借名契約關係，
    有關原告以債權充抵之價金應否返還及賴玥里將系爭房地移
    轉甲○○名下有無違約等問題，應在兩造間債權債務關係之
    範疇內，終究不能推論原告即為系爭房地之所有權人。原告
    既非系爭房地之所有權人，其主張依民法767條物上請求權
    之規定，請求被告應將系爭房地所有權二分之一，移轉登記
    於原告名下，即屬無據。
六、綜上，本件原告訴請被告賴玥里與乙○○連帶給付240萬9,4
    03元，及自本訴狀繕本送達之日起至清償日止，年息百分之
    五計算之利息暨被告甲○○應將坐落嘉義市○○段0000-000
    0地號土地及嘉義市○○段00000-000建號建物所有權之二分
    之一移轉登記予原告，洵屬無據，應予駁回；原告之訴既經
    駁回，其假執行之聲請，亦為無據，應併駁回之。
七、本件事證已臻明確，兩造其餘主張陳述及所提之證據，經本
    院審酌後，核於本件判決之結果均無影響，自毋庸一一論列
    ，附此敘明。
八、據上論結，本件原告之訴為無理由，依民事訴訟法第78條，
    判決如主文。
中    華    民    國    99    年    7     月    21    日
                  民一庭法  官  張鶴齡
以上正本係照原本作成
如對本判決上訴須於判決送達後20日內向本院提出上訴狀，如委
任律師提起上訴者，應一併繳納上訴審裁判費。
中    華    民    國    99    年    7     月    21    日
                            書記官  王博昭

司法院資訊處製作；財團法人民間司法改革基金會備份。
